臺灣臺北地方法院刑事判決　　　　　　　　　　　　　　九十三年度訴字第八三號
　　公　訴　人　臺灣臺北地方法院檢察署檢察官
　　被　　　告　甲○○
　　　　　　　　乙○○
　　　　　　　　　　　　入出境.
　　　　　　　　　　　　　警政署大陸地區人民宜蘭處理中心待遣返，借提寄押於
右列被告等因違反臺灣地區與大陸地區人民關係條例等案件，經檢察官提起公訴（九
十二年度偵字第二三三六０號），本院判決如左：
    主    文
甲○○共同違反不得使大陸地區人民非法進入臺灣地區之規定，累犯，處有期徒刑陸
月，如易科罰金，以參佰元折算壹日。
乙○○共同違反不得使大陸地區人民非法進入臺灣地區之規定，處有期徒刑陸月，如
易科罰金，以參佰元折算壹日。
    犯罪事實
一、甲○○明知姓名年籍不詳、自稱為「陳先生」之成年男子，係從事仲介大陸地區
    人民非法進入臺灣之人士，竟答應以新台幣六萬五千元之代價，由「陳先生」安
    排至大陸地區福建省福州市並介紹認識大陸地區女子乙○○，甲○○與乙○○彼
    此均知悉並無結婚之真意，但為達使乙○○入境臺灣之目的，雙方乃通謀虛偽於
    民國九十二年六月二日在福建省福州市辦理結婚登記。甲○○、乙○○及「陳先
    生」三人共同基於使公務員登載不實事項於公文書及使乙○○非法入境台灣之犯
    意聯絡，於福建省福州市辦妥結婚登記後，甲○○即獨自先行返臺。嗣甲○○明
    知前開結婚資料內容並不實在，然為使乙○○來台，由甲○○於同年七月四日向
    桃園縣桃園市戶政事務所申辦結婚登記，使不知情之該戶政事務所承辦人員將甲
    ○○與乙○○結婚之不實事項登載於職務上所掌之
    政機關
    「探親」名義，委由不知情之旅行社人員陳韋菻向內政部警政署入出境管理局（
    下稱境管局）申請大陸地區人民進入臺灣地區旅行證，並檢附大陸居民
    本、大陸地區人民進入臺灣地區旅行證申請書各一份，及經由不知情桃園縣政府
    警察局桃園分局中路派出所（以下稱中路派出所）警員官庭宏對保，由甲○○以
    配偶之身分簽名出具擔保乙○○進入臺灣地區之保證責任之保證書各一份及上開
    記載不實配偶身分之
    及探親事由記載於乙○○之中華民國臺灣地區旅行證申請書上，且於同年八月十
    二日核發乙○○（九十二入出字第九二三三一四九三九一號）之中華民國臺灣地
    區旅行證。甲○○復於同年十月八日，持前開不實之結婚相關證明文件與
    記資料及入出境許可證等資料，向中路派出所申報流動人口，表示乙○○入境後
    八日起至九十三年一月六日止等不實事項，致使該不知情之承辦員警將上開不實
    事項登載於所掌「流動人口登記聯單」公文書上，足以生損害於警察機關對流動
    人口管理之正確性。而使乙○○於同年十月十五日非法進入臺灣地區。嗣於九十
    二年十一月二十三日十八時許，為警於臺北縣新店市○○路一二三巷口建國黃昏
    市場查獲乙○○在台工作，復經警方循線追查，始悉上情。
二、案經臺北縣政府警察局新店分局報告臺灣臺北地方法院檢察署檢察官偵查起訴。
    理    由
一、證據之認定：
  (一)被告甲○○部分：
    右揭事實二部分，迭據被告甲○○於警詢、檢察官偵查中及本院九十三年五月十
    九日審理時坦承不諱（見偵字卷第八頁至第十頁、第三五、三六頁及本院當日審
    判筆錄），並有桃園縣桃園市戶政事務所九十三年二月五日桃市戶字第０九三０
    ００一一一三號函暨結婚登記申請書及公證書各一份（見本院卷第六六頁至第七
    十頁）、境管局九十三年二月十日境信冉字第０九三一０一一五五一０號函暨大
    陸地區人民進入臺灣地區旅行證申請書、保證書、委託書及
    本院卷第七一頁至第七六頁）、出境登記表一紙（見偵字卷第十四頁）、流動人
    口登記聯單一紙（見偵字卷第十六頁）及相片六幀（見偵字卷第十一頁至第十三
    頁），是依(1)桃園縣桃園市戶政事務所九十三年二月五日桃市戶字第０九三００
    ０一一一三號函暨結婚登記申請書及公證書各一份、(2)境管局九十三年二月十日
    境信冉字第０九三一０一一五五一０號函暨大陸地區人民進入臺灣地區旅行證申
    請書、保證書、委託書及
    聯單一紙及(5)相片六幀等補強證據已足資擔保被告甲○○於警詢、檢察官偵查中
    及本院審理中就右揭犯罪事實所為上開任意性自白具有相當程度之真實性，而得
    使本院確信被告甲○○前述自白之犯罪事實確屬真實，從而依刑事訴訟法第一百
    五十六條第一項「被告之自白，非出於強暴、脅迫、利誘、詐欺、疲勞訊問、違
    法羈押或其他不正之方法，且與事實相符者，得為證據。」及第二項「被告或共
    犯之自白，不得作為有罪判決之唯一證據，仍應調查其他必要之證據，以察其是
    否與事實相符。」規定，刑事訴訟法第一百五十六條第一項、第二項規定，本院
    自得依被告甲○○前述自白及各該補強證據認定被告甲○○確有為右揭犯罪事實
    所示之犯行，本件事證明確，被告甲○○之犯行堪以認定。
  (二)被告乙○○部分：
    訊據被告乙○○固承認與被告甲○○在大陸地區福建省福州市結婚，並於入境臺
    灣地區後，旋至台北縣新店市○○路一二三巷口建國黃昏市場賣豬腳，並於該處
    為警查獲之事實，惟矢口否認有何違反臺灣地區人民與大陸地區人民關係條例及
    偽造文書等犯行，辯稱：我與甲○○是真結婚，我在大陸是有支付我姨媽人民幣
    一萬七千元，但是這是媒人錢，不是我要到臺灣工作的代價云云。
  1.茲就本院認定被告乙○○有本件犯行之證據分述如左：
  (1)共同被告乙○○及甲○○於本件有利害相反之情形，由本院於九十三年五月二十
    三日審理時，經本院合議庭評議結果，依職權裁定依刑事訴訟法第二百八十七條
    之一之規定，被告乙○○及甲○○之審判程序應予分離（見當日審判筆錄），合
    先敘明。
  (2)證人甲○○之證述：
    證人甲○○於警詢及檢察官偵查中之供述，為被告以外之人於審判外之陳述，依
    刑事訴訟法第一百五十九條第一項之規定，原則上不得作為證據，惟其於本院九
    十三年五月二十三日審理時，以證人地位、經合法具結、並賦予被告乙○○對質
    詰問機會下而為證述，則其前開陳述，即因其在本件公判庭至本院作證，而取得
    證據能力。
  2.茲依右開本院認定有證據能力之證據，認定事實如左：
  (1)被告乙○○與甲○○於九十二年六月二日，在大陸地區福建省福州市辦理結婚手
    續，因此得以配偶來台探親為由，取得中華民國臺灣地區旅行證，復由甲○○為
    其向中路派出所申報流動人口，乙○○於九十二年十月十五日持前開旅行證入境
    臺灣地區後，隔二日即至台北縣新店市○○路一二三巷口建國黃昏市場賣豬腳，
    並為警查獲之事實，為被告乙○○所是認，並經證人甲○○證述明確，復有前開
    桃園縣桃園市戶政事務所九十三年二月五日桃市戶字第０九三０００一一一三號
    函暨結婚登記申請書及公證書各一份、境管局九十三年二月十日境信冉字第０九
    三一０一一五五一０號函暨大陸地區人民進入臺灣地區旅行證申請書、保證書、
    委託書及
    附卷足憑。
  (2)證人甲○○於本院九十三年五月二十三日審理時證稱：九十二年五月間，有一位
    陳先生在臺灣跟我說，如果我願意跟一位大陸女子結婚，他要付我六萬五千元，
    所以我便同意他的請求，陳先生與我約好去大陸福州，由陳先生帶著乙○○與我
    見面，見面之後，就在福州辦理體檢等相關結婚手續，我並沒有真正想要跟乙○
    ○結婚的意思，我只是想要拿那六萬五千元而已等語明確（見本院當日審判筆錄
    ），顯見被告乙○○與甲○○見面當天即辦理結婚手續，雙方並無進一步認識、
    交往以確認雙方有結婚之真意，是渠等上開結婚之情況顯與常情未合，且結婚是
    需要雙方共同具有結婚之意願方可成立，而被告甲○○既明白表示並無與乙○○
    結婚之意願，足認被告乙○○與甲○○之結婚並非真實，況被告乙○○來台後，
    僅與被告甲○○同住二日，其後即至台北縣新店市○○路一二三巷口建國黃昏市
    場工作，為被告乙○○供承不諱，亦經證人甲○○證述屬實，益證被告乙○○僅
    係假藉與被告甲○○結婚之名，而得以探親之由非法入境臺灣，以達其欲來台工
    作之目的。故被告乙○○所為上開辯解，顯非可採。
  (3)綜上所述，被告乙○○明知其係欲來台工作，經由陳先生與被告甲○○認識，被
    告乙○○與被告甲○○並無結婚之真意，竟基於共同犯意聯絡，於大陸福州辦理
    假結婚手續，再由被告甲○○前往桃園縣桃園市戶政事務所，使不知情之戶政人
    員將渠等假結婚之不實事項登載於職務上所掌之
    本，足以生損害於戶政機關對於
    之旅行社人員陳韋菻持該不實之
    親」名義，申請乙○○入境，由境管局人員核發乙○○之中華民國臺灣地區旅行
    證，又於九十二年十月八日，甲○○持上開不實之
    件，向中路派出所申報流動人口，表示乙○○入境後居住在桃園縣桃園市○○路
    ○段一二０二巷五號，預定暫住期間自九十二年十月八日起至九十三年一月六日
    止等不實事項，使不知情之承辦員警將上開不實事項登載於其所掌之「流動人口
    登記聯單」公文書上，足以生損害於警察機關對流動人口管理之正確性，而使乙
    ○○於九十二年十月十五日持前開旅行證非法入境臺灣地區之行為。
    本件事證明確，被告乙○○之犯行堪以認定。
二、法律之適用：
  (一)按被告犯罪後，臺灣地區與大陸地區人民關係條例已修正，於九十二年十月二十
    九日總統華總一義字第０９２００１９９７７０號令修正公布，九十二年十二月
    三十一日施行，是被告犯罪後法律已有變更，修正前之臺灣地區與大陸地區人民
    關係條例第七十九條第一項規定：「違反第十五條第一款規定者，處五年以下有
    期徒刑、拘役或科或併科新臺幣五十萬元以下罰金。」，修正後之臺灣地區與大
    陸地區人民關係條例第七十九條第一項規定：「違反第十五條第一款規定者，處
    一年以上七年以下有期徒刑，得併科新臺幣一百萬元以下罰金。」比較新舊法之
    結果，以舊法有利於被告，依刑法第二條第一項但書之規定，應適用最有利於被
    告之舊法，即修正前之臺灣地區與大陸地區人民關係條例第七十九條第一項處罰
    ，公訴人未予比較適用，容有未洽。
  (二)按臺灣地區與大陸地區人民關係條例第七十九條第一項處罰違反同條例第十五條
    第一款所定使大陸地區人民非法進入臺灣地區罪，凡非經合法手續進入者皆包含
    之，使大陸地區人民以假結婚真入境之脫法方式，進入臺灣地區，即該當此罪，
    最高法院著有九十二年度台上字第四十號判決可資參照。次按「大陸地區人民進
    入臺灣地區保證書」，其所載內容係保證人對於被保人來臺後負多項保證責任，
    如有違反，保證人願接受法令懲處等文字，固屬私文書（最高法院七十年台上字
    第二二一號判例參照），惟該保證書應送保證人
    且保證書下方之「對保或證明機關（構）簽註意見欄」，係由辦理對保之派出所
    警勤區警員審核當事人資料後，將保證人是否虛設
    加註並核章，此觀大陸地區人民進入臺灣地區許可辦法第十五條、第十六條規定
    即明，故該保證書之「對保或證明機關（構）簽註意見欄」部分，係公文書之性
    質，亦堪認定。再按結婚應以當事人之一方為申請人，為結婚之登記，
    十七條及第三十五條分別定有明文；而登記之際並應提出證明文件與戶政機關查
    驗後，即應予以登載，
    關於結婚此
    法第五十四條申請人故意為不實之申請，應處九千元以下罰鍰一節，即可知之，
    是明知無結婚之實，卻使戶政機關之公務員為結婚之登記，自構成刑法第二百十
    四條之明知不實事項使公務員登載不實罪。又按「流動人口登記聯單」，係警員
    於職務上所製作之文書，自屬公文書。
  (三)核被告甲○○及乙○○所為，均係犯修正前之臺灣地區與大陸地區人民關係條例
    第七十九條第一項處罰違反同條例第十五條第一款所定使大陸地區人民非法進入
    臺灣地區罪（使大陸地區人民乙○○進入臺灣地區）、刑法第二百十六條之行使
    同法第二百十四條使公務員登載不實文書罪（不實結婚
    ，其使公務員登載不實文書之低度行為，為行使之高度行為所吸收，不另論罪）
    、刑法第二百十六條之行使同法第二百十四條使公務員登載不實文書罪（「大陸
    地區人民進入臺灣地區保證書」記載並持以行使部分，其使公務員登載不實文書
    之低度行為，為行使之高度行為所吸收，不另論罪）及使刑法第二百十四條使公
    務員登載不實罪（流動人口登記聯單）。被告甲○○、乙○○與姓名年籍不詳、
    自稱為「陳先生」之成年男子，有犯意聯絡及行為分擔，應論以共同正犯。被告
    甲○○利用不知情之陳韋菻持前揭不實文件向境管局行使之，為間接正犯。被告
    甲○○係以一行為同時行使
    像競合犯，應從一重論以情節較重之行使登載不實之
    人民戶口之正確性，情節較嚴重）。又被告甲○○、乙○○所犯數罪間，有方法
    目的之牽連關係，應從一重論以犯修正前之臺灣地區與大陸地區人民關係條例第
    七十九條第一項處罰違反同條例第十五條第一款所定使大陸地區人民非法進入臺
    灣地區罪。
  (四)查被告甲○○前於(1)八十七年一月間犯妨害風化案件，經臺灣板橋地方法院（下
    稱板橋地院）判處有期徒刑一年二月；又於(2)八十七年七月間因犯偽造文書等案
    件，經板橋地院判處有期徒刑五月，其所犯上述二案件判決確定後，經板橋地院
    合併定執行刑為有期徒刑一年五月，依檢察官所簽發執行指揮書之記載，本應於
    八十八年十一月二十八日執行完畢，嗣於八十八年八月四日縮短刑期假釋出監，
    假釋期間於八十八年十一月四日屆滿，假釋期間屆滿未經撤銷假釋，視為執行完
    畢。再於(3)八十九年十月間因犯傷害、毀損等案件，經臺灣桃園地方法院（下稱
    桃園地院）分別判處有期徒刑四月、有期徒刑三月；另於(4)九十年一月間因犯贓
    物案件，經桃園地院判處有期徒刑四月；另又於(5)九十年五月間因犯偽造文書案
    件，經桃園地院判處有期徒刑八月，其所犯上開(3)、(4)、(六)等案件於判決確定後
    ，由桃園地院於九十年十二月間以該院九十年度聲字第三八二三號裁定合併定執
    行刑為有期徒刑一年四月，依檢察官所簽發之執行指揮書之記載本應於九十一年
    十二月二十一日執行完畢，嗣於九十一年十二月六日縮短刑期假釋出間執行完畢
    ，此有臺灣高等法院被告全國前案紀錄表一份在卷可稽，除經本院調閱被告甲○
    ○所犯前開案件核閱無誤外，並有被告甲○○所犯各該案件之判決書、執行指揮
    書、裁定書影本附本院卷可稽，其於五年以內再犯本件最重本刑為有期徒刑以上
    之罪，為累犯，應依刑法第四十七條之規定加重其刑。
  (五)爰審酌被告甲○○使大陸地區人民進入臺灣，危害我國治安甚鉅，及其犯罪之動
    機、目的、手段，以及犯罪後尚能坦承犯行，知所悔改等一切情狀，量處如主文
    第一項所示之刑。爰審酌被告乙○○欲以假結婚方式，以達非法來台工作之目的
    ，以及犯罪後態度不佳，尚無悔意等一切情狀，量處如主文第二項所示之刑。並
    對被告二人所量處如主文所示之刑，均諭知易科罰金之折算標準。
五、公訴意旨另以：被告甲○○復持前述不實之
    地區保證書、大陸地區結婚證明書、海基會之證明等文件，填具大陸地區人民進
    入臺灣地區旅行證申請書，持向境管局行使，以配偶來臺探親為由，申請乙○○
    入境，致使不知情之境管局人員在職務上所掌上開旅行證申請書之公文書審核欄
    內登載「民國九十二年六月二日結婚」之不實事項，據以核發乙○○九十二入出
    字第九二三三一四九三九一號中華民國臺灣地區旅行證，乙○○於九十二年十月
    十五日來臺時，行使上開不實之中華民國臺灣地區旅行證，以合法之探親方式非
    法入境臺灣地區，足以生損害於境管局對於入出境資料管理之正確性等語。因認
    被告甲○○、乙○○另涉犯刑法第二百十六條、第二百十四條之行使使公務員登
    載不實文書罪嫌。惟按刑法第二百十四條所謂使公務員登載不實事項於公文書罪
    ，須一經他人之聲明或申報，公務員即有登載之義務，並依其所為之聲明或申報
    予以登載，而屬不實之事項者，始足構成，若其所為聲明或申報，公務員尚須為
    實質之審查，以判斷其真實與否，始得為一定之記載者，即非本罪所稱之使公務
    員登載不實，最高法院著有七十三年台上字第一七一○號判例足參。查大陸地區
    人民非經主管機關許可，不得進入台灣地區，為臺灣地區與大陸地區人民關係條
    例第十條第一項所明定，而主管機關內政部依同條例第十條第三項授權，訂有「
    大陸地區人民進入台灣地區許可辦法」以資規範，該許可辦法對大陸地區人民申
    請入境之資格條件，申請入境目的、檢具文件及驗證程序、受理核轉機構、保證
    人資格及對保程序、不予准許事由及人數限制、入境停留期間及延長次數、入境
    時（如備妥回程機票、代保管證件）及入境後（如向警察機關登記）應遵守之相
    關規定，尤其初次核發中華民國臺灣地區旅行證正本給申請入境之大陸地區人民
    ，係由我駐外單位直接在港澳等地區面會大陸地區人民查驗影本等證件後再發給
    （該許可辦法第二十一條參看），依該許可辦法規定嚴苛之程度觀之，顯然其審
    核申請入境事由是否屬實，係經主管機關實質審核後始發給前開旅行證，且入出
    境管理局就其核發前開旅行證，確係經其實質審核申請入境者與其在台申請親屬
    間之親屬關係無疑後，始據以核發，並非一經申請，該管公務員即有登載核發之
    義務，是不能認被告就此部分有何前開行使使公務員登載不實罪責可言。惟公訴
    人認被告二人此部分犯行與前開起訴論罪科刑事實間，有連續犯之裁判上一罪關
    係，爰不另為無罪之諭知。
據上論斷，應依刑事訴訟法第二百九十九條第一項前段，修正前臺灣地區與大陸地區
人民關係條例第七十九條第一項，刑法第十一條前段、第二條第一項但書、第二十八
條、第二百十六條、第二百十四條、第五十五條、第四十七條、第四十一條第一項前
段，罰金罰鍰提高標準條例第一條前段、第二條，判決如主文。
本案經檢察官陳焜昇到庭執行職務。
中　　　華　　　民　　　國　　九十三　　年　　　六　　　月　　 三十 　　日
                                      臺灣臺北地方法院刑事第九庭
                                          審判長法  官  葉建廷
                                                法  官  官信成
                                                法  官  林怡秀
右正本證明與原本無異。
如不服本判決，應於判決送達後十日內，向本院提出上訴狀。
                                                書記官  林義盛
中　　　華　　　民　　　國　　九十三　　年　　　七　　　月　　　五　　　日
附錄本案論罪科刑法條全文：
修正前之臺灣地區與大陸地區人民關係條例第七十九條：
違反第十五條第一款規定者，處五年以下有期徒刑、拘役或科或併科新台幣五十萬元
以下罰金。
以犯前項之罪為常業者，處一年以上七年以下有期徒刑，得併科新台幣一百萬元以下
罰金。
第一項之未遂犯罰之。
中華民國刑法第二百一十四條：
明知為不實之事項，而使公務員登載於職務上所掌之公文書，足以生損害於公眾或他
人者，處三年以下有期徒刑、拘役或五百元以下罰金。
中華民國刑法第二百一十六條：
行使第二百十條至第二百十五條之文書者，依偽造、變造文書或登載不實事項或使登
載不實事項之規定處斷。
